【裁判字號】    92,台上,2200
【裁判日期】    920424
【裁判案由】    偽造文書
【裁判全文】
最高法院刑事判決                              九十二年度台上字第二二００號
    上  訴  人  甲○○
    選任辯護人  郭重鑾律師
右上訴人因偽造文書案件，不服台灣高等法院花蓮分院中華民國九十一年九月三日第
二審更審判決（九十一年度上更(二)字第九號，起訴案號：台灣台東地方法院檢察署八
十六年度偵字第八０號、八十五年度偵字第三０五二號），提起上訴，本院判決如左
：
    主  文
原判決關於罪刑部分撤銷。
甲○○共同行使公務員明知為不實之事項而登載於職務上所掌之公文書，足以生損害
於公眾，處有期徒刑壹年，緩刑年。
    理  由
本件原判決認定甲○○於民國（下同）八十四年間，係臺灣省自來水股份有限公司（
下稱自來水公司）第十區管理處（以下簡稱第十區處）大武營運所（以下簡稱大武所
）工程師兼主任，為依據法令從事公務之人員。八十四年二月二十三日，第十區處以
八四台水拾業字第一九六０號函，檢送無障礙設施改善經費表，請該處各廠、所，就
轄內辦公處所及給水站既有設施有礙正常運作與應設未設形成有障礙之設施，於八十
四年三月五日前查填報處，以便彙整後陳總管理處撥款辦理。大武所工程員李英科（
業經原審法院於九十年十月九日判處有期徒刑一年，緩刑三年確定）於函文上擬「先
請人估計後再報」，由甲○○批示「請速估價送區處」，惟李英科卻透過技術士李柏
輝之介紹，以新臺幣（下同）十二萬元之代價，僱請李文彬施工，而於八十四年四月
十三日先行施作完成。然因一時無預算可供支應該工程款，而李文彬屢次催討，甲○
○、李英科二人不得已與李文彬協議，將工程款減為七萬四千一百元。其中三萬元由
大武所技術士趙義鳴所管有之工程施工維護費墊付，甲○○、李英科二人分別墊付二
萬三千六百元、二萬零五百元。嗣臺灣省自來水公司總管理處核定殘障步道工程款，
包括大武所、池上所、成功所、關山所等殘障步道工程經費計七十七萬元，第十區處
即於八十四年四月二十四日，以八四台水拾業字第三一二八號函，檢附改善經費表，
請該處各廠、所，就無障礙設施改善，於八十四年六月底前提報工程預算書，俾便陳
總管理處以八十五年度非計劃型資金支出道路工程及其他零星工程項下增配經費辦理
。甲○○、李英科認大武所無障礙設施工程已經施作完成，因而遲未提報工程預算書
。嗣第十區處除於八十四年六月二十一日擴大業務會議中，指示各單位儘速提報無障
礙設施工程預算外，更於八十四年六月二十六日，以八四台水拾業字第四四八六號函
，限令各所於八十四年六月二十九日前提報工程預算書。甲○○為配合第十區處之指
示，乃與李英科基於共同之犯意，明知大武所無障礙設施工程早經施設完成，仍於八
十四年六月下旬，在該所辦公室，由李英科編製，甲○○審核，將施工費及營業稅合
計九萬九千二百元之不實事項，登載於職務上所掌之第十區處工程預算書及詳細表上
，然後於八十四年六月三十日，以台水拾武字第五九四號函，提報第十區處而行使之
，足以生損害於其上級機關對該工程預算書及詳細表公文書審核之正確性等情，係以
上開事實業經原審共同被告李英科及證人李文彬供陳甚詳，復有第十區處（八四）拾
業字第一九六０號、第三一二八號、第四四八六號函各一件、大武所台水拾武字第五
九四號函、第十區處工程預算書及詳細表各一件，及李文彬書立之估價單一紙、收據
三紙（以上書證均為影本）附卷可資佐證。上訴人對於伊擔任大武所工程師兼主任期
間，明知大武所之無障礙設施工程早經李英科僱請李文彬施作完成，仍於八十四年六
月間，為應付第十區處來函，遂與李英科共同登載不實之事項於前揭職務上所掌工程
書及詳細表上函報第十區處之事實，亦坦認不諱，惟否認有行使偽造該不實文書之故
意，辯稱：補行編列工程預算書係應上級公務員之命令，以補正行政瑕疵，無偽造文
書犯意等語，然其既明知大武所無障礙設施工程早經李英科僱請李文彬施作完成，仍
予編列包括工程款項均屬不實之工程預算書及明細表，再予陳報第十區處，自足生損
害於其上級機關對該工程預算書及明細表審核之正當性，所辯無偽造文書犯意等語，
自非可採，為其依憑之證據及理由。並以上訴人所為，係犯刑法第二百十六條、第二
百十三條之行使公務員登載不實事項於職務上所掌公文書罪，其登載不實之行為，為
行使之高度行為所吸收，不另論罪，其與李英科間有犯意聯絡及行為分擔，應論為共
同正犯。至公訴意旨指訴上訴人另牽連犯貪污治罪條例第六條第四款之圖利罪及刑法
第二百十六條、第二百十一條之行使偽造公文書罪部分，經審理結果，則認為並無證
據足資證明該部分犯罪，惟公訴人認該部分與前開有罪部分，有牽連犯裁判上一罪關
係，故不另為無罪之諭知，因而論處上訴人共同行使公務員明知為不實之事項而登載
於職務上所掌之公文書罪刑並諭知緩刑，原非無見。上訴意旨以依據李英科及第十區
處承辦人員莊碩成於偵查中之供述，第十區處之經理及莊碩成，似早已知道大武所之
殘障設施已提前施作完成，仍同意上訴人重行編列工程預算書，且第十區處先後函
催提報工程預算書，自來水公司九十年九月五日台水會字第二七三三一號函亦證明
第十區處同意上訴人重行編列工程預算書，以補正行政手續，上訴人於相關函文批示
「請速估價送區處」、「已完工部分扣除」等文字，亦顯見上訴人主觀上係配合預算
而補編列工程預算書，無偽造文書犯意云云，但查第十區處承辦人員莊碩成及同區處
及自來水公司相關函文縱有指示上訴人補編列工程預算書之情事，亦僅足顯示係指示
上訴人應依實際支付之工程款編列工程預算，上訴人與李英科於上開工程預算書及明
細表既連工程款數額均記載不實，自難認其無偽造文書之犯意，所辯自非可採。惟原
判決既認定上訴人行使上揭登載不實之文書，足以生損害於其上級機關對該文書審核
之正確性，應認係足生損害於公眾，原判決竟論斷係足以生損害於他人而對上訴人論
科，顯有適用法則不當之違法，據此應認上訴人之上訴為有理由，惟原判決此項違誤
，並不影響於事實之確定，可據以為裁判，應由本院將原判決罪刑部分撤銷，自為判
決。爰審酌上訴人並無犯罪前科，因一時失慮觸犯本罪暨其犯罪所生危害及犯罪後態
度等情狀，仍科以原判決量處之有期徒刑壹年，又上訴人經此罪刑之宣告，當知警惕
而無再犯之虞，其宣告刑以暫不執行為適當，爰併宣告緩刑年，以勵自新。
據上論結，應依刑事訴訟法第三百九十七條、第三百九十八條第一項第一款，刑法第
二十八條、第二百十六條、第二百十三條、第七十四條第一款，判決如主文。
中      華      民      國    九十二    年      四      月    二十四    日
                              最高法院刑事第十一庭
                                  審判長法官  呂  潮  澤
                                        法官  白  文  漳
                                        法官  陳  世  雄
                                        法官  孫  增  同
                                        法官  林  開  任
      右正本證明與原本無異
                                              書  記  官
中      華      民      國    九十二    年      四      月    二十九    日


司法院資訊處製作；財團法人民間司法改革基金會備份。
